最高法院刑事判決　　　　　　　　　　　　　　　九十一年度台上字第一一三四號
　　上　訴　人　臺灣高等法院臺南分院檢察署檢察官
　　被　　　告　甲　○
右上訴人因被告貪污案件，不服台灣高等法院台南分院中華民國九十年十二月十三日
第二審更審判決（九十年度上更(三)字第四六一號，起訴案號：台灣嘉義地方法院檢察
署八十六年度偵字第七七一七號），提起上訴，本院判決如左：
    主  文
上訴駁回。
    理  由
本件原判決以公訴意旨略以：被告甲○係嘉義縣溪口鄉公所建設課技士，負責都市計
劃之規劃等業務，為依據法令從事公務之人員。其於民國八十二年間，受該鄉公所建
設課長王茂松（由原審另案審理）之指示，主辦嘉義縣溪口鄉「本厝等兩村道路排水
改善工程」計畫施工項目中「天然氣加壓站前道路」工程道路用地所有權人清查及驗
收業務。該道路工程係位於王子熊所興建之同鄉○○路九十一號房屋前八米都市○○
道路上；因該計畫道路尚未辦理徵收，須由該計劃道路用地所有權人出具土地先行使
用同意書後，方得施作該工程。復因王茂松之配偶張玉春擬向王子熊購買上開房屋；
為使該房屋取得聯外道路，被告明知該房屋前道路用地即該鄉○○段「五八二之八號
」土地所有權人黃輝鍠並未出具土地使用同意書，竟與王茂松共同基於犯意之聯絡，
由被告將王子熊所有非屬計劃道路用地之同上地段「五八二之二號」土地，列入其職
務上所製作之該天然氣加壓站前道路用地所有權人清查表（下稱清查表）中，並囑不
知情之雇員尤秀雅（下稱尤女）持該清查表前往大林地政事務所查填所有權人資料後
，再由王茂松騙使王子熊在同上地段「五八二之二號」土地使用同意書上用印，復將
該同意書上所記載之「五八二之二號」地號，塗改為「五八二之八號」地號。然後再
由被告將前揭清查表中地號「五八二之二號」，篡改為地號「五八二之八號」，並持
以行使，使上開道路工程得以施作，並使張玉春所購置之前開房屋獲取聯外道路通行
之不法利益，足以生損害於王子熊、黃輝鍠及該鄉○○○○道路工程清查之正確性等
情；因認被告涉有貪污治罪條例第六條第一項第四款，及刑法第二百十六條、二百十
三條、第二百十條等罪嫌。惟訊據被告否認前揭犯行，辯稱：伊依據溪口鄉○市○○
道路預定地地籍分割圖（下稱地籍分割圖）製作前述清查表時，因該地籍分割圖上地
號「五八二之二號」等文字，大部分標示在第「五八二之八號」土地之範圍內，且該
「五八二之八號」土地原係由「五八二之二號」土地分割而來，致伊誤將「五八二之
二號」列入，而漏未將「五八二之八號」土地列入清查表內，並非故意登載不實。又
伊製作該清查表後，即交尤女持往地政事務所查填相關土地登記資料；尤女查填完畢
後直接交予課長王茂松，並未交予伊；故事後該清查表中「五八二之二號」被塗改為
「五八二之八號」，並非伊所為。伊在法務部調查局嘉義縣調查站（下稱嘉義縣調查
站）及檢察官訊問時之所以自承塗改清查表上之地號，係因王茂松要求伊如此供述，
並向伊聳恿稱只要把責任推予尤女抄繕錯誤即可，尤女僅需負行政責任云云，致伊信
以為真，而為上開不實之自白等語。經查本件地籍分割圖影本上「五八二之二號」土
地之地號，確有大半均標示在「五八二之八號」土地之範圍（即計劃道路預定地）內
，且該「五八二之二」地號之字體，顯較「五八二之八」號為清晰，故被告辯稱伊因
而誤認「五八二之二」地號之土地屬於計劃道路預定地範圍內，乃將之列入，而漏未
將「五八二之八號」土地列入清查表內一節，尚非全屬無稽。又被告在嘉義縣調查站
及檢察官訊問時，雖曾自白伊在將清查表交尤女查填資料以前，即已將該表上「五八
二之二地號」塗改為「五八二之八號」云云。然查尤女在嘉義縣調查站調查時即已陳
稱：當初伊至地政事務所查閱土地登記資料時，係依被告原先所書寫之「五八二之二
號」土地進行清查，因該「五八二之二號」土地係黃輝鍠售予王子熊，所以伊在清查
表中記載所有權人為王子熊，義務人為黃輝鍠等語。且卷查尤女前往大林地政事務所
調閱土地登記簿時，所填寫之調用單上係記載「五八二之二號」地號，並非「五八二
之八號」，有該土地登記簿調用單影本一紙附卷可證。可見該清查表上「五八二之二
號」，係在尤女查填土地資料後始被塗改為「五八二之八號」，應非被告交尤女查填
資料以前即已塗改。次查尤女查填完畢後，即將該清查表交予王茂松處理，並未交予
被告等情，亦據尤女於嘉義縣調查站調查時證述明確。而上開清查表及土地使用同意
書，嗣又由王茂松交予該道路工程負責人邱森曜閱覽等情，亦經證人邱森曜於發回前
原審證述在卷。茲該清查表上所記載之「五八二之二號」既係在尤女查填資料後始被
塗改為「五八二之八號」，而尤女查填完畢後又直接將該清查表交予王茂松，並未交
予被告；則被告自白謂伊在將清查表交予尤女以前即已塗改地號一節，顯與實情不符
，自難資為論罪之依據。雖尤女於第一審調查時陳稱：被告將清查表交伊時即為「五
八二之八號」，係因伊抄錯才寫成「五八二之二號」云云；於發回前原審又稱：被告
將清查表交伊查填所有權人資料後，伊又帶回交予被告云云，與其在嘉義縣調查站所
述並不一致。然其於原審審理時已說明：「（問：你在調查站之後之陳述，為何與調
查站說的不一致？）王茂松向我說如果是我抄錯的話，因我是約僱人員，只是行政處
分，所以我有時說過調查表是交給甲○」、「調查站叫我去的時候，他們都不知道我
去，也沒有人教我怎麼說，所以那時候我講的是最清楚，也是最實在的」等語綦詳。
而證人王子熊亦陳稱其書寫同意書時，上開清查表上地號仍記載為「五八二之二地號
」等語。足見尤女在第一審中所為與調查站相異之證詞，係事後受王茂松誘導而為，
並非實在，該部分證詞自難憑採。參以王茂松在前揭新闢道路旁以其妻名義向建商王
子熊購買新屋，復供承本件土地使同意書上之地號係其用修正液加以塗改等情觀之，
被告辯稱伊並未將該清查表上「五八二之二號」更改為「五八二之八號」一節，尚屬
非虛，應堪採信。王茂松所陳尤女查填資料完畢後，將清查表交予被告，並非交予伊
一節，核與前開事證不符，自非可採。又被告在嘉義縣調查站調查時雖供稱：伊係依
據地籍分割圖，查出前述都市○○道路用地之地號後，以黃色筆將相關道路工程用地
予以彩繪云云。然被告於原審審理時已說明：該地籍分割圖事先並未以黃色彩繪標示
，係伊於案發後始補上黃色彩繪以為強調等語。而查被告以黃色筆彩繪者，係地籍分
割圖之影本，並非原本，業經原審調閱原審法院九十年度上更(二)字第九五號王茂松貪
瀆案卷中嘉義縣調查站卷「本厝等二村道路排水改善工程土地先行使用同意書」第二
頁之「道路部份以黃色彩筆框成之地籍圖」原本查明無訛。則被告既非事先以黃色筆
就上開計劃道路用地加以彩繪後，始據以製作清查表，自不能遽認被告係故意登載不
實。雖該地籍分割圖影本上「五八二之二號」土地標示右側之「五八二之八」號文字
，亦位於上開預定道路用地之範圍內，然據被告供稱：因「五八二之八號」土地尚有
一部份殘餘半月型畸零地（肉地）並未列入計畫道路，易使人誤認係因面積太小，才
無法將「五八二之八」文字一併寫入等語。而觀之該地籍分割圖影本，其上果有一殘
餘半月型土地，其旁邊記載地號「五八二之八」，衡情不無使人誤認該地號即為上開
半月型土地地號之可能。是被告所辯，核與情理無違，尚堪採信。至王茂松雖否認該
清查表上地號為其所塗改（即將「５８２之２」更改為「５８２之８」）。而發回前
原審囑託法務部調查局鑑定結果，亦因該清查表上阿拉伯數字「８」之筆劃過於簡單
，難以歸納其筆跡特徵，而無法鑑定係何人之筆跡，有該局八十九年五月九日（八九
）陸字第八九０三二五五九號函一分附卷可稽。但據尤女陳稱：「那時候我就跟他說
我不知道是誰改的，因為我不認為是甲○的，但是我不確定說是誰改的」、「（問妳
為何這麼確定不是甲○的字？）因為甲○的字很特殊，他的字與別人不一樣，所以他
們問我的時候，我說我不太確定」等語。因此，縱不能確認係王茂松所塗改，亦不能
遽認係被告所為。至證人王子熊在調查站訊問時雖陳稱：王茂松向伊表示要鋪設上開
未徵收之八米計畫道路，須先由土地所有人提供使用同意書，始能施作該道路工程，
且被告出示該預定道路之土地所有權人清查資料予伊，所以伊才會在同意書上蓋印云
云；其後於檢察官偵訊時又陳稱：當時王茂松及被告均在場云云。然其嗣於發回前原
審調查時已改稱：「向黃輝鍠購買上開五八二之二號土地時，就知該地非計畫道路用
地，而五八二之八號土地係計畫道路用地，因鄉公所要在五八二之二號土地前面築道
路，我是鄰地地主，依法要經過我同意，所以我才出具同意書給王茂松；是王茂松拿
來給我蓋章，王茂松知道五八二之二地號土地非計畫道路用地，我沒告訴被告，被告
不知道」、「（你蓋同意書給王茂松時，被告有無在場？）沒有」等語，所述固有歧
異。惟查尤女查填清查表完畢交予王茂松後，即由王茂松全權處理，並通知土地所有
權人前來簽署土地使用同意書，被告僅負責辦理都市計畫，並非上開道路工程之主辦
人，亦未參與其後續事宜，此業經被告及證人邱森曜一致供明在卷，則被告既與取得
同意書之業務無關，衡情應無與王茂松一同出面商請王子熊簽署同意書之必要。是以
王子熊在原審所述較為可信，其在調查站及檢察官偵訊時所述，自非可採。綜上，本
件被告將前述「五八二之二」地號土地，誤列入上開清查表中，復漏未將「五八二之
八號」土地列入該清查表內，應係出於該地籍分割圖之誤導所致，雖不無行政疏失，
但並無積極證據證明其有登載不實及圖利他人之故意，因認尚不能證明被告犯罪，而
撤銷第一審科刑之判決，改為被告無罪之諭知。已詳敘其證據取捨及得心證之理由。
原判決並就檢察官所舉之證據如何尚不足以為被告有罪之認定，以及被告否認犯罪所
持之辯解如何與事理無違，而堪予採信，亦詳加剖析論敘及說明，經核於法尚無違誤
。檢察官上訴意旨略以：被告已自白有塗改清查表土地地號之事實，原判決不予採信
，顯有違誤。又王子熊於調查站及檢察官偵訊時亦陳稱：王茂松要求伊提出土地使用
同意書時，被告在場有出示上開清查表，伊才在同意書上蓋印等語。原判決不予採信
，反以其事後翻異之詞，而為有利於被告之認定，亦嫌理由欠備。再被告不僅將非屬
道路預定用地之五八二之二號土地列入清查表內，復漏未將屬於預定道路用地範圍內
五八二之八號等土地列入，顯見其有登載不實及圖利之故意，原判決竟認被告僅屬行
政疏失，而無犯罪之故意，有違經驗及論理法則云云。惟查被告雖曾於嘉義縣調查站
及檢察官訊問時，自白其有塗改前揭清查表上土地地號之事實，但其事後在原審已敘
明其之所以為前開不實自白之緣由甚詳。原判決就其自白是否與事實相符，已加以調
查，並於理由內對於該項自白何以不能採為論罪之依據，詳加論敘說明，難認有何違
法。又證人王子熊於偵查中雖陳稱：伊簽署土地使用同意書時，被告亦在場並出示上
開清查表予伊云云；然其嗣於發回前原審已否認被告在場之事實。原判決審酌結果，
認其嗣後於前原審所述較為可信，而採為論斷之依據，已說明其證據取捨及得心證之
理由綦詳（見原判決第八面第三行至第九面第八行）。上訴意旨指原判決此部分理由
欠備，核與卷內資料不符，自無可取。再被告雖將非屬道路預定用地之五八二之二號
土地列入清查表內，復漏未將預定道路用地範圍內五八二之八號等土地列入。然原判
決以本件地籍分割圖上「五八二之二號」地號文字，確有大半均標示在「五八二之八
號」土地之範圍內，且該「五八二之八號」土地尚有一小部份殘餘半月型畸零地（肉
地）未列入計畫道路範圍內，易使人誤認「五八二之二號」土地係屬計劃道路用地，
而「五八二之八」號即係該半月型畸零地，並非計劃道路用地，因認被告所辯係因疏
失致記載錯誤，並無犯罪故意一節為可信，經核於法尚無違誤。本件上訴意旨徒就原
審採證認事職權之適法行使，以及原判決已明確認定詳細說明之事項，漫加指摘，更
為單純事實之爭執，其上訴尚難認為有理由，應予駁回。
據上論結，應依刑事訴訟法第三百九十六條第一項，判決如主文。
中      華      民      國    九十一    年      三      月      六      日
                              最高法院刑事第六庭
                                  審判長法官  吳  雄  銘
                                        法官  池  啟  明
                                        法官  郭  毓  洲
                                        法官  吳  三  龍
                                        法官  徐  文  亮
      右正本證明與原本無異
                                              書  記  官
中      華      民      國    九十一    年      三      月              日
